【裁判字號】    96,勞上,10
【裁判日期】    970806
【裁判案由】    損害賠償
【裁判全文】
臺灣高等法院高雄分院民事判決          96年度勞上字第10號
上  訴  人  丙○○
            乙○○
                        7之12號
共      同
訴訟代理人  黃宏綱律師
            呂富田律師
被  上訴人  長明工程有限公司
法定代理人  戊○○
被  上訴人  丁○○
共      同
訴訟代理人  鄭明達律師
            張名賢律師
上列當事人間請求損害賠償事件，上訴人對於中華民國96年11月
16日臺灣高雄地方法院96年度勞訴字第15號第一審判決提起上訴
，本院於97年7月23日言詞辯論終結，判決如下：
    主  文
原判決關於駁回上訴人後開第二項請求部分暨訴訟費用之裁判均
廢棄。
被上訴人長明工程有限公司應給付上訴人各新台幣陸拾萬柒仟伍
佰元，及均自民國九十六年三月二十一日起至清償日止，按週年
利率百分之五計算之利息。
其餘上訴駁回。
第一、二審訴訟費用由上訴人負擔二分之一，餘由被上訴人長明
工程有限公司負擔。
    事實及理由
一、上訴人主張：上訴人之子許茂仁於94年7 月25日依報紙「粗
    工」，日領，0000000 」之廣告，前往應徵工作，經被上訴
    人長明工程有限公司（下稱長明公司）僱用擔任臨時工後，
    未加入勞工保險，亦未施以勞工安全衛生教育訓練及勤前教
    育，而由當時長明公司之負責人即被上訴人丁○○與訴外人
    甲○○成立勞動派遣之商務契約，約定每人每日工資新台幣
    （下同）1,400 元，於工作當日下班後由甲○○在被上訴人
    長明公司之派工單上簽名，並將勞工當日工資每人1,400 元
    交由另一勞工陳天財代收帶回轉交被上訴人長明公司，再由
    被上訴人長明公司發給勞工900 元。被上訴人於同年月8 月
    1 日派遣許茂仁與陳天財至要派人甲○○處，由甲○○帶至
    其業主李文宗在高雄縣林園鄉○○路85巷18之15號處經營之
    石斑魚苗養殖池從事屋頂木桁、浪板拆除及改搭建鋼桁覆蓋
    隔熱板工作。許茂仁不幸於同日上午8 時50分許，在養殖池
    屋頂從事浪板更換作業時，因踏穿浪板墜落地面，造成頭部
    外傷併顱內出血等傷害，經送醫急救，於同年8 月4 日上午
    不治死亡。而被上訴人長明公司係由其原負責人即被上訴人
    丁○○將許茂仁派遣至甲○○處工作，自屬經營勞動派遣業
    務，被上訴人長明公司應係許茂仁之勞動基準法（下稱勞基
    法）所規定之雇主，被上訴人丁○○則係負責執行被上訴人
    長明公司業務之人。又上訴人為許茂仁之父母，按許茂仁之
    實得薪資每日900 元計，依勞基法第59條第4 款規定，可請
    求平均工資5 個月之喪葬費及40個月死亡補償金共121 萬5,
    000 元（即900/日×30日×45=1,215,000元），上訴人各可
    得60萬7,500 元（即0000000 ÷2=607,500 元）。另依民法
    第227 條之1 準用同法第194 條規定，各得請求精神慰撫金
    50萬元，並依公司法第23條第2 項規定，請求被上訴人應連
    帶給付上訴人各110 萬7,500 元（即607500＋500000=1,107
    ,500元）。爰聲明求為判決：(一)被上訴人應連帶給付上訴人
    各110 萬7,500 元及均自起訴狀繕本送達翌日（即96年3 月
    21日）起至清償日止，按週年利率百分之五計算之利息。(二)
    願供擔保，請准宣告假執行。
二、被上訴人則以：被上訴人丁○○雖為當時為被上訴人長明公
    司之負責人。但被上訴人長明公司只是抽傭介紹許茂仁至甲
    ○○處工作，彼此間並非勞雇關係，且與甲○○間亦無勞動
    派遣關係等語，資為抗辯。並答辯聲明：(一)上訴人之訴及假
    執行之聲請均駁回。(二)如受不利判決，願供擔保，請准免為
    假執行。
三、本件原審對於上訴人之請求，判決：(一)上訴人之訴及假執行
    之聲請均駁回。(二)訴訟費用由上訴人負擔。上訴人聲明不服
    ，上訴聲明求為判決：(一)原判決廢棄。(二)被上訴人應連帶給
    付上訴人各110 萬7,500 元及各自起訴狀繕本送達之翌日起
    至清償日止，按週年利率百分之五計算之利息。(二)第一、二
    審訴訟費用由被上訴人負擔。被上訴人則答辯聲明：(一)上訴
    駁回。(二)第一、二審訴訟費用由上訴人負擔。
四、兩造不爭執之事項如下，並有被上訴人長明公司營利事業登
    記證影本、戶籍謄本、現場照片、剪報、相驗屍體證明書、
    高雄市政府勞資爭議委員會會議紀錄影本附卷可稽，堪予堪
    信：
  (一)上訴人之子許茂仁與另一勞工陳天財於94年8 月1 日早上由
    被上訴人長明公司當時之負責人即被上訴人丁○○交付1 張
    字條，由許茂仁、陳天財持至甲○○處報到擔任臨時工。旋
    經甲○○帶至其業主李文宗在高雄縣林園鄉○○路85巷18之
    15號處經營之石斑魚苗養殖池從事屋頂林桁、浪板拆除及改
    搭鋼桁覆蓋隔熱板工作，並無加入勞工保險。而許茂仁於同
    日上午8 時50分許，在養殖池屋頂從事浪板更換作業時，因
    踏穿浪板墜落地面，造成頭部外傷併顱內出血等傷害，經送
    醫急救於同年8 月4 日上午不治死亡。
  (二)上訴人為許茂仁之父母，上訴人乙○○對被上訴人丁○○及
    甲○○提出告訴，經台灣高雄地方法院地檢署於95年10月5
    日以95年度調偵字第117 號對甲○○提起公訴，並以同日同
    案號，對被上訴人丁○○為不起訴處分。嗣甲○○經原法院
    95年度勞安訴字第8 號判決業務過失致人於死罪，處有期徒
    刑10月，緩刑3 年確定。
  (三)甲○○於原法院刑事庭審理中，與上訴人乙○○於96年1 月
    22日成立和解，同意給付上訴人乙○○40萬元。
  (四)甲○○原訂給付之每日工資1,400 元，許茂仁與被上訴人長
    明公司之負責人丁○○則約定由許茂仁取得900 元，被上訴
    人長明公司取得500元。
五、兩造爭執之事項為：(一)被上訴人長明公司是否為許茂仁之雇
    主？(二)如被上訴人長明公司為許茂仁之雇主，則被上訴人長
    明公司依勞基法第59條第4 款規定，應否給付之喪葬費及死
    亡補償金額？許茂仁久月平均工資為何？(三)上訴人依民法第
    227 條、第227 條之1 準用同法第194 條之規定，請求非財
    產上之損害賠償，有無理由？(四)上訴人依公司法第23條第2
    項規定，請求被上訴人丁○○連帶賠償，有無理由？
六、被上訴人長明公司是否為許茂仁之雇主？
  (一)按所謂雇主，乃係僱用勞工之事業主，事業經營之負責人或
    代表事業主處理有關勞工事務之人。勞基法第2 條第2 款定
    有明文。又所謂勞動派遣係指派遣機構之雇主與勞工訂立勞
    動派遣契約，約定由派遣機構將其勞工派遣至要派機構，在
    要派機構之指揮監督之下為勞務給付。是派遣機構於此勞動
    派遣契約中，自係勞基法第2 條第2 款所稱之僱用勞工之事
    業主。派遣機構自應依勞基法之規定負雇主之責任。
  (二)經查許茂仁係因自由時報人事資訊之廣告欄內刊載：「粗工
    ，日領，0000000 」等語，而前往被上訴人長明公司應徵工
    作，而依高雄市政府營業事業登記公示詳細資料表（見原審
    卷第10頁）所示，被上訴人長明公司於95年2 月15日異動前
    之負責人為被上訴人丁○○，公司聯絡電話為07-0000000號
    ，地址為高雄市○○區○○路13號，且該址外墻掛有「長明
    勞工總匯」、「臨時工，0000000 」二招牌，此有照片3 紙
    附卷足憑（見原審卷第11頁），是前揭自由時報所刊登之廣
    告，顯為被上訴人長明公司所刊登，至為明顯，雖被上訴人
    長明公司於上開異動前登記之營業項目為：「一清潔清毒工
    程，起重工程業務承包。二廢棄物、廢棄土清理工程承包業
    務。三綠化工程、園藝工程業務承包。四室內外環境清潔業
    」，然依前開說明，被上訴人長明公司除經營前開登記之營
    業項目外，顯有兼營勞動派遣業務，應無疑義。
  (三)次按證人甲○○於94年8月29日在高雄市政府勞工局有關本
    件勞工許茂仁職災死亡補償及醫療費用爭議案第1次調解會
    議時，到場證稱：「本人從事搭建鐵皮屋工作，勞方（即許
    茂仁）係長明工程公司員工，本人因工作需要，依報載廣告
    於94年7月31日第1次以電話通知該公司需求員工，再由該公
    司派勞方（許茂仁）及陳天財至本人工作處工作。日工資由
    該公司與本人約定為每人1,400元，於工作當日下班後，於
    該公司派工單上簽名，並將勞方當日工資1,400 元由勞方代
    收轉交公司，再由該公司發給勞方，發給金額本人無法得知
    ，勞方（許茂仁）係長明工程公司所僱員工。」等語（見原
    審卷第22頁），嗣並於本院到庭證稱：伊於94年7 月31日與
    被上訴人長明公司之負責人丁○○以電話約定，由被上訴人
    長明公司於翌日派遣勞工2 人替伊工作，日工資每人1,400
    元，工作完畢後，由伊在被上訴人長明公司之派工單上簽名
    ，並將工資交勞工代收轉交被上訴人長明公司，再由被上訴
    人長明公司發給勞工。被上訴人長明公司有依上揭約定，於
    94年8 月1 日派遣許茂仁及陳天財前往伊工作處所做鐵皮屋
    ，做沒多久就發生事情。所以沒有在派工單上簽名及發放工
    資。伊事後聽許茂仁之母親講，許茂仁已為被上訴人長明公
    司僱用多日，每日工資900 元。當日伊有看到派工單，派工
    單是兩聯式，除了有工作者姓名及等待地點、大小如筆記本
    大小，上面寫派工單；被上訴人長明公司是派工給伊，不是
    介紹工人給伊。伊與被上訴人長明公司約定1400元是要給被
    上訴人長明公司的派工費，不是要給工人之工資。至於伊與
    上訴人和解所給付的40萬元並不包含本件職業災害補償費用
    ，而是因伊本身工安沒有做好，所作之道義上的賠償等語（
    見本院卷第71頁至第73頁）參以被上訴人於本院自承：於94
    年8 月1 日當天是因甲○○打電話到被上訴人長明公司要工
    人，所以被上訴人長明公司就寫了一張聯絡單給已在公司等
    候工作之許茂仁、陳天財，由他們持以去找甲○○。但許茂
    仁第一天就出事，也沒有收到「介紹費」。當時係約定由長
    明公司取得之介紹費1 天為500 元，許茂仁取得之工資為
    900 元等語（見本院卷第129 頁）等事實，足徵被上訴人長
    明公司係派遣公司（即派遣機構），於報紙刊登廣告後，許
    茂仁（即派遣勞工）乃循廣告前往應徵。嗣被上訴人長明公
    司因與甲○○（即要派機構）成立派遣契約，由甲○○給付
    派遣費用予被上訴人長明公司，並對許茂仁得為勞動力使用
    之指揮命令，揆諸前揭說明，派遣機構即被上訴人長明公司
    為派遣勞工許茂仁之雇主，應無疑義。被上訴人長明公司抗
    辯稱並只是抽傭介紹許茂仁至甲○○處工作，彼此間並無勞
    雇關係云云，應無足採。
七、如被上訴人長明公司為許茂仁之雇主，則被上訴人長明公司
    依勞法第59條第4款規定，應否給付之喪葬費及死亡補償金
    額？許茂仁之月平均工資為何？
  (一)按工資係勞工因工作而獲得之報酬，包括工資、薪金及按計
    時、計日、計月、計件以現金或實物等方式給付之獎金、津
    貼及其他任何名義經常性給與均屬之。又平均工資謂計算事
    由發生之當日前6 個月內所得工資總額除以該期間之總日數
    所得之金額。工作未滿6 個月者，謂工作期間所得工資總額
    除以工作期間之總日數所得金額。勞基法第2 條第3 款、第
    4 款分別定有明文。又勞工遭遇職業傷害或罹患職業病而死
    亡時，雇主除給與5 個月平均工資之喪葬費外，並應1 次給
    與其遺屬40個月平均工資之死亡補償。亦為勞基法第59條第
    4款所明定。
  (二)被上訴人長明公司為許茂仁之雇主，約定給付之工資為每日
    900 元，許茂仁於94年8 月1 日上午8 時50分因受被上訴人
    長明公司派遣至甲○○在高雄縣林園鄉○○路85巷18之15號
    之工作場所工作，因職業災害受傷而於同年8 月4 日不治死
    亡等事實已如前述，是上訴人主張其子許茂仁每月之平均工
    資應以2 萬7,000 元計算，請求被上訴人長明公司依勞基法
    第59條第4 款規定，應給付之喪葬費及死亡補償金額共121
    萬5,000 元（即900 元/ 日30日45=1,215,000元）上訴
    人平分此款即各60萬7,500 元（即0000000 元2=607,500
    元），即屬有理由，應予准許。被上訴人長明公司抗稱：許
    茂仁每日工資固為900 元，但每月僅能算足20日，即每月工
    資為1萬8,000元云云，尚屬無據，不足採信。
八、上訴人依民法第227 條、第227 條之1 準用同法第194 條之
    規定，請求非財產上之損害賠償，有無理由？
    查許茂仁係因被上訴人長明公司之派遣至甲○○之工作場所
    提供勞務，並接受甲○○之指揮命令，業如前述，是被上訴
    人長明公司與許茂仁間之勞動契約應僅止於「派遣」許茂仁
    至要派機構即甲○○處工作而已，至於對於工作場所之安全
    衛生設備及安全之防護，自應由為實際指揮命令及受領勞務
    之甲○○負其責任。從而被上訴人甲○○於派遣完畢後，就
    許茂仁於工作現場因甲○○疏未置設相當之安全防護措施，
    所致之傷亡，自無不完全給付之情事，況甲○○亦因應負勞
    工安全衛生法及勞工衛生設施規則等責任，經原法院95年度
    勞安訴字第8 號判決因業務之過失致人於死，處有期徒刑10
    月，緩刑3 年確定在案，甲○○亦因未盡到安全防護責任而
    與上訴人乙○○和解，賠償40萬元。是上訴人依不完全給付
    之法律關係，請求非財產上之損害各50萬元，即屬無理由，
    不應准許。
九、上訴人依公司法第23條第2 項規定，請求被上訴人葉寶茿連
    帶賠償，有無理由？
    按公司負責人對於公司業務之執行，如有違反法令致他人受
    損害時，對他人與公司負連帶賠償之責。固為公司法第23條
    第2 項所明定。然查被上訴人丁○○於事故發生之94年8 月
    1 日雖因任被上訴人長明公司之負責人，並執行被上訴人長
    明公司派遣許茂仁至甲○○處工作之公司業務，然被上訴人
    丁○○就派遺業務之執行，並無違反法令之處，雖被上訴人
    長明公司依勞基法第59條第4 款之規定，應給付上訴人喪葬
    費及死亡補償金，然此亦非因被上訴人丁○○執行派遣業務
    ，有違反法令之情事所致。是上訴人依公司法第23條第2 項
    規定，請求被上訴人丁○○連帶賠償，為無理由，不應准許
    。
十、綜上所述，上訴人依勞基法第59條第4 款規定，請求被上訴
    人長明公司給付上訴人各60萬7,500 元及均自起訴狀繕本送
    達翌日（即96年3 月21日）起至清償日止，按年息百分之五
    計算之利息，為有理由，應予准許。乃原審疏未詳查，遽就
    上訴人此部分之請求判決予以駁回，尚有未當，上訴論旨指
    摘原判決此部分不當，求予廢棄改判，即為有理由，應由本
    院將原判決此部分暨訴訟費用之裁判均予廢棄，並改判如主
    文第二項所示。又上訴人請求被上訴人長明公司給付精神慰
    撫金及請求被上訴人丁○○應與被上訴人長明公司連帶給付
    部分均為無理由，不應准許，亦如前述，原審就此部分為上
    訴人敗訴之判決，並駁回此部分假執行之聲請，經核尚無不
    合。上訴論旨指摘原判決此部分不當，求予廢棄改判，為無
    理由，應予駁回。
十一、本件事證已臻明確，兩造其餘之攻擊防禦方法，核與判決
    之結果無影響，爰不一一論述。
十二、據上論結，本件上訴為一部有理由，一部無理由，依民事
    訴訟法第450 條、第449 條第1 項、第85條第1 項前段、第
    79條，判決如主文。
中    華    民    國    97    年    8     月    6     日
                            勞工法庭
                                審判長法官  張國彬
                                法      官  鄭月霞
                                法      官  吳登輝
以上正本證明與原本無異。
上訴人對被上訴人丁○○部分如對本判決上訴，須於判決送達後
20日內向本院提出上訴狀，其未表明上訴理由者，應於上訴後20
日內向本院提出上訴理由書（均須按他造當事人之人數附繕本）
。上訴時應提出委任律師或具有律師資格之人之委任狀，並依附
註條文規定辦理。
其餘均不得上訴。
中    華    民    國    97    年    8     月    8     日
                                書  記  官  張明賢
附註：
民事訴訟法第466條之1：
對於第二審判決上訴，上訴人應委任律師為訴訟代理人，但上訴
人或其法定代理人具有律師資格者，不在此限。
上訴人之配偶、三親等內之血親、二親等內之姻親，或上訴人為
法人、中央或地方機關時，其所屬專任人員具有律師資格並經法
院認為適當者，亦得為第三審訴訟代理人。第１項但書及第２項
情形，應於提起上訴或委任時釋明之。
                                                    ＷＦ


司法院資訊處製作；財團法人民間司法改革基金會備份。
